【裁判字號】    99,重上更(二),259
【裁判日期】    991118
【裁判案由】    妨害性自主等
【裁判全文】
臺灣高等法院刑事判決           99年度重上更(二)字第259號
上  訴  人  臺灣桃園地方法院檢察署檢察官
上  訴  人
即  被  告  乙○○
選任辯護人  林永頌律師
            林實芳律師
            嚴心吟律師
上列上訴人因被告妨害性自主等案件，不服臺灣桃園地方法院93
年度訴字第1491號，中華民國94 年7月12日第一審判決（起訴案
號：臺灣桃園地方法院檢察署93年度偵字第1844號），提起上訴
，本院判決後，經最高法院第二次發回更審，判決如下：
    主  文
原判決撤銷。
乙○○犯強制猥褻罪，處有期徒刑貳年。緩刑肆年，緩刑期間付
保護管束。
扣案之水果刀壹把及未扣案之鐵鎚壹支均沒收。
    事  實                                                                
一、乙○○與甲○（成年女子，偵查卷內代號000000000，真實姓
    名年籍均詳卷）原係男女朋友。因甲○向乙○○提出分手要
    求，乙○○心生不滿且亟思復和，遂於民國92年10月4日7時
    許，將其所有客觀上足以供兇器使用之水果刀一把、鐵鎚一
    支放在背包內，攜帶前往○○縣○○市○○街○○巷○號○
    樓○○室甲○所承租之房間，經甲○開門進入後，乙○○與
    甲○談判感情糾紛，然因甲○拒絕復合雙方發生口角，乙○
    ○心生怨憤，旋基於妨害自由之犯意，先鎖上甲○租屋處唯
    一出口之房門，站在該房門口，再自其隨身背包中取出所攜
    帶之水果刀1把、鐵鎚1支，向甲○恫稱：如果你在臺灣一天
    ，就要讓你死的很難看等語，以此脅迫之手段，使甲○心生
    畏懼而不敢離去。甲○為求自保，遂拿起原放置在其住處之
    水果刀一把，另以言語安撫乙○○之情緒；然乙○○為制止
    甲○之上開抵抗，遂基於傷害之犯意，將甲○壓倒在床上，
    以拳頭毆打甲○臉部、掌摑甲○耳光，又以手指轉擰及以指
    甲戳刺甲○臉頰數次，甲○因此驚叫哭泣，乙○○即用枕頭
    悶住甲○臉部，致Ａ女受有頭部外傷併輕微腦震盪、臉部及
    嘴唇瘀挫傷、頸部扭挫傷之傷害。嗣因甲○頭暈將手持之水
    果刀放下，乙○○亦隨之放下手持之水果刀，並隨即將椅子
    搬動至房門口；而甲○起身坐另一椅子上，惟因驚嚇過度，
    呼吸困難而倒下，乙○○即將甲○抱到床上休息。待甲○不
    適緩解後，乙○○又向甲○嚇稱：有兩條路讓你選擇，第一
    條路是乖乖聽話，就不揍你，跟我回臺○，就沒事，第二條
    路是不跟我回去，待在○○的話，就會發生悲劇，很希望你
    死，你死了就一了百了等語，以此脅迫之手段，使已飽受毆
    打痛苦之甲○內心甚為恐懼，而聽從乙○○之指示，不敢反
    抗（惟甲○心中仍盤算著等待他人前來救援之機會）。乙○
    ○復命甲○與之共同躺在床上休息，自己躺臥在較靠近房門
    口處，並以手肘勾勒住甲○頸部，使之無法動彈；期間，乙
    ○○進而基於強制猥褻之犯意，在違反甲○意願之情形下，
    撫摸甲○胸部二次，並試圖褪去甲○身著之褲子；經Ａ女向
    乙○○哀求稱：不行，沒有戴保險套會懷孕等語，並以手推
    乙○○數次，乙○○始行罷手。迄至同日21時許，因原先與
    甲○相約到該址修理電腦之同學杜○○（原名杜○○）依約
    前來甲○房門口敲門，甲○聽聞其敲門聲，乃高聲疾呼：「
    ○○，救我」，並欲衝去打開房門；然旋遭乙○○以右手勾
    勒住甲○之頸部，再以左手強摀甲○之嘴巴防止甲○喊叫，
    並強押其坐在床邊；甲○為求脫困而猛力咬乙○○摀住其嘴
    巴之左手拇指，俟乙○○因疼痛鬆手後，甲○伺機迅速衝去
    開啟房門而逃離現場。
    嗣由杜○○報警，經警到場查獲，並扣得乙○○所有供其妨
    害自由用之水果刀1把。
二、案經 甲○訴由桃園縣政府警察局中壢分局報請臺灣桃園地方
    法院檢察署檢察官偵查起訴。
    理  由                                                                
一、按被告以外之人於審判外之言詞或書面陳述，除法律有規定
    者外，不得作為證據；又被告以外之人於審判外之陳述，雖
    不符合同法第159條之1至第159條之4之規定，但經當事人於
    審判程序同意作為證據，法院審酌該言詞陳述或書面陳述作
    成時之情況，認為適當者，亦得為證據；當事人、代理人或
    辯護人於法院調查證據時，知有第159條第1項不得為證據之
    情形，而未於言詞辯論終結前聲明異議，視為有前項之同意
    ，刑事訴訟法第159條第1項及第159條之5分別定有明文。經
    查，證人甲○於審判外之陳述，固為傳聞證據，然於本院為
    準備程序時，檢察官表示同意作為證據，上訴人即被告乙○
    ○及辯護人不爭執其證據能力（見本院審判筆錄），本院審
    酌上開證據資料製作時之情況，尚無違法不當及證明力明顯
    過低之瑕疵，亦認為以之作為證據應屬適當。揆諸前開規定
    ，依刑事訴訟法第159條之5規定，認甲○於審判外之陳述均
    有證據能力。至證人杜○○、楊○和於警詢之陳述，依刑事
    訴訟法第159條第1項規定，屬傳聞證據，且無刑事訴訟法第
    159條之2、第159條之3規定之情形，不得作為本案證明被告
    有罪之依據。
二、上開事實，業據被告於本院審理時坦承不諱，核與證人即告
    訴人甲○於警詢、偵查及原審證述於前揭時地遭被告傷害、
    妨害自由、恐嚇、強制猥褻等情相符；另證人杜○○於原審
    證稱：於當日晚9時許到甲○賃居處敲門後，有聽到甲○屋
    內有男女爭吵聲、甲○喊叫求救聲；於撞門之際，甲○將門
    打開衝出門外，甲○頭髮凌亂，迅速往外衝，被告的手流血
    等語（見原審卷第87頁）；證人楊○和於原審證稱：當時其
    與女朋友在房間看電視，聽到外面有人喊救命，就去開門，
    甲○就跑進其房間，甲○神情慌張，身上有血跡，臉紅紅腫
    腫的，打著赤腳等語（見原審卷第101頁）；參以證人即○
    ○大學學務處心理輔導組輔導老師汪○瑛於原審亦證稱：於
    本件事情發生後，甲○到學生輔導中心作心理諮商輔導，晤
    談好幾次，甲○在敘述本案發生經過時情緒反應都一樣，可
    以判斷甲○情緒反應是真實的，確實有心裡創傷後的症狀，
    其評估本案是甲○心裡創傷之來源等語（見原審卷第103-10
    4頁），並有○○大學學務處心理輔導組晤談證明書1紙附卷
    可稽；此外，復有甲○診斷證明書、臉部照片附卷及水果刀
    1把扣案可證。足見被告自白與事實相符，可以採信。本件
    事證明確，被告犯行堪予認定，應依法論罪科刑。
三、被告行為後，刑法於94年1月7日修正，於94年2月2日公布，
    並於95年7月1日施行。按行為後法律有變更者，適用行為時
    之法律。但行為後之法律有利於行為人者，適用最有利於行
    為人之法律，刑法第2條第1項定有明文（刑法第2 條係規範
    行為後法律變更所生新舊法律比較適用之準據法，是刑法第
    2 條本身雖經修正，但該條文既屬適用法律之準據法，本身
    尚無比較新舊法之問題，應逕適用裁判時之刑法第2 條規定
    以決定適用之刑罰法律）。又比較時應就罪刑有關之共犯、
    未遂犯、想像競合犯、牽連犯、連續犯、結合犯，以及累犯
    加重、自首減輕暨其他法定加減（如身分加減）與加減例等
    一切規定，綜其全部罪刑之結果而為比較（最高法院95年第
    8次刑事庭會議決議參照）。經查：
(一)關於牽連犯：刑法第55條關於牽連犯之規定業經刪除，則被
    告所犯各罪間，應予分論併罰。比較新舊法結果，適用被告
    行為時之法律即修正前刑法第55條牽連犯之規定，較有利於
    被告。
(二)關於罰金刑之最低度刑：修正前刑法第33條第5 款規定「罰
    金：（銀元）一元以上。」，並依罰金罰鍰提高標準條例第
    1條前段規定提高10 倍，依現行法規所定貨幣單位折算新臺
    幣條例第2條折算新臺幣為30元；修正後刑法第33條第5款規
    定「罰金：新臺幣一千元以上，以百元計算之。」，以舊法
    對被告較為有利。
(三)結論，就上開各項條件綜合比較結果，依刑法第2條第1項前
    段之「從舊從輕」原則，適用修正前之相關刑罰法律，對被
    告較為有利，自應適用修正前刑法規定處斷。
(四)再刑法第91條之1 規定亦同於95年7月1日修正施行，修正前
    該條文規定「犯第221條至第227條、第228條、第229條、第
    230條、第234條之罪者，於裁判前應經鑑定有無施以治療之
    必要。有施以治療之必要者，得令入相當處所，施以治療。
    前項處分於刑之執行前為之，其期間至治癒為止。但最長不
    得逾三年。前項治療處分之日數，以一日抵有期徒刑或拘役
    一日或第42條第4 項裁判所定之罰金額數。」，修正後同法
    條則規定「犯第221條至第227條、第228條、第229條、第23
    0條、第234條、第332條第2項第2款、第334條第2款、第348
    條第2項第1款及其特別法之罪，而有下列情形之一者，得令
    入相當處所，施以強制治療：一、徒刑執行期滿前，於接受
    輔導或治療後，經鑑定、評估，認有再犯之危險者。二、依
    其他法律規定，於接受身心治療或輔導教育後，經鑑定、評
    估，認有再犯之危險者。前項處分期間至其再犯危險顯著降
    低為止，執行期間應每年鑑定、評估有無停止治療之必要。
    」，經比較新舊法之結果，可知修正後之規定，雖將強制治
    療由刑前治療改為刑後治療，但治療期間未予限制，且治療
    處分之日數，復不能折抵有期徒刑、拘役或同法第42條第 6
    項裁判所定之罰金額數，較修正前規定不利於被告，依刑法
    第2條第1項規定，就強制治療部分自應適用行為時即修正前
    刑法第91條之1之規定（最高法院96年度第3次刑事庭會議決
    議參照）。
四、按刑法第302 條之妨害自由罪，係妨害他人自由之概括規定
    ，故行為人具有一定之目的，以非法方法剝奪人之行動自由
    者，除法律別有處罰較重之規定（例如略誘及擄人勒贖等罪
    ），應適用各該規定處斷外，如以使人行無義務之事，或妨
    害人行使權利為目的，而其強暴、脅迫手段復已達於剝奪人
    行動自由之程度，即祇成立本罪，不應再依同法第304 條論
    處，誠以此項使人行無義務之事，或妨害人行使權利之低度
    行為，應為剝奪人行動自由之高度行為所吸收，不能以其目
    的係在使人行無義務之事，或妨害人行使權利，認係觸犯刑
    法第302條1項及同法第304條第1項之二罪（最高法院29年度
    上字第2359號判例意旨可參）；又按刑法第302 條之妨害自
    由罪，原包括私行拘禁及以其他非法方法剝奪人之行動自由
    而言，當然包括強暴、脅迫等情事在內，....如在妨害自由
    行為繼續中，嚇稱如跳車即予輾死等語，自屬包含於妨害行
    動自由之同一意念之中，縱其所為，合於刑法第305 條之恐
    嚇危害安全之情形，仍應視為剝奪行動自由之部分行為（最
    高法院74年度台上字第3404號判例意旨足資參照）；再按以
    強暴之方法剝奪人之行動自由時，若於實施強暴行為之過程
    中，致被害人受有傷害，乃施強暴之當然結果，固不另論傷
    害罪。惟妨害自由罪，並非以傷人為當然之手段，若行為人
    另具有傷害故意，且發生傷害結果，自應成立傷害罪名，經
    合法告訴，並應負傷害罪責，而與妨害自由罪有方法結果之
    牽連關係，依刑法第55條規定從一重處斷（最高法院89年度
    台上字第4676號判決意旨亦足資參照）。衡諸本案被告為控
    制甲○之行動自由，而向甲○恫稱：「如果你在臺灣一天，就
    要讓你死的很難看」、「有兩條路讓你選擇，第一條路是乖
    乖聽話，就不揍你，跟我回臺○，就沒事，第二條路是不跟
    我回去，待在○○的話，就會發生悲劇....很希望你死，你
    死了就一了百了」等語，無非係以之為脅迫方式，達其剝奪
    甲○行動自由之目的，故被告所為之恐嚇言語，應屬包含在
    刑法第302條第1項妨害行動自由罪之同一意念中。至於被告
    鎖上甲○租屋處唯一出口之房門，拿出水果刀及鐵鎚，恐嚇
    甲○致其心生畏懼，不敢離去，剝奪Ａ女行動自由之後，甲
    ○為自保，拿起住處放置之水果刀，被告為制止甲○抵抗，
    遂基於傷害之犯意，以拳頭毆打甲○臉部、掌摑耳光、以手
    指轉擰及以指甲戳刺其臉頰數次，造成甲○受有臉部外傷併
    輕微腦震盪、臉部及嘴唇瘀挫傷、頸部扭挫傷之傷害，則係
    被告另具傷害之故意，且發生傷害之結果，自應成立刑法第
    27 7條第1項之傷害罪。另被告以手肘勾勒住甲○脖子之強
    暴手段，使Ａ女不敢有任何違逆或反對，而使甲○聽令躺在
    被告身邊休息之使人行無義務之事，其強度已使Ａ女之自由
    意思完全被剝奪，應認被告是接續同一妨害自由之犯意，應
    論以刑法第302條第1項之妨害自由罪即足，不再另論同法第
    304條第1項之強制罪。又按刑法上之猥褻罪，係指姦淫以外
    足以興奮或滿足性慾之一切色情行為而言。本案被告以手肘
    勾勒住Ａ女頸部之強暴手段，違反Ａ女之意願，撫摸Ａ女之
    胸部二次，又試圖褪去Ａ女身著之褲子，而達其性慾之興奮
    ，故被告所為係犯刑法第224條之強制猥褻罪。核被告所為
    ，係犯刑法第302條第1項之私行拘禁罪、刑法第277條第1項
    之傷害罪、刑法第224條之強制猥褻罪，被告所犯上開三罪
    間，具有方法、目的之牽連關係，應依修正前刑法第55條之
    規定從一重論以刑法第224條之強制猥褻罪。
五、原審據以論罪科刑，固非無見。惟查：（一）原審認被告係
    犯刑法第224條之1 攜帶兇器強制猥褻罪，然被告所攜帶至甲
    ○租屋處之水果刀及鐵鎚，雖經其拿出背包恫嚇甲○後，於
    甲○未再抵抗之情況下，被告將之放下，嗣為強制猥褻行為
    時並未使用，業據甲○於警詢、偵查陳述明確（見偵卷第
    9-1 0、76-77頁），而杜○○、楊○和於原審亦證稱：於進
    入甲○房間時，並未看到刀子類的東西等語（見原審卷一第
    88、99頁）。足認被告對甲○為猥褻行為時，並未持水果刀
    及鐵鎚為強暴行為，尚難以於甲○租屋處現場置有兇器即認
    被告係犯攜帶兇器強制猥褻罪，起訴書亦認被告所犯為第
    224條之強制猥褻罪，原審變更起訴法條為刑法第224條之1
    ，尚有未洽；（二）本院審酌相關情事，認被告尚無強制治
    療之必要（另詳如後述）；原審併予宣告應付強制治療，亦
    有未當。檢察官上訴意旨認原審量刑過輕，雖無理由；被告
    之上訴意旨執以指摘原判決不當，則為有理由，應由本院將
    原判決撤銷改判。爰審酌被告雖無前科紀錄，有本院被告全
    國前案紀錄表一紙附卷可稽，然其與甲○曾是男女朋友關係
    ，且被告當時係大學學生，此有被告提出之學生證影本在卷
    可查，其接受高等教育，智識甚高，在甲○堅決分手之情況
    下，本應理性解決感情問題，然卻不思於此，反而以暴力相
    向，欲強行挽回與甲○之感情犯下本案，私行拘禁甲○長達
    14小時之久，造成甲○身心極大恐懼及傷害，被告犯後初雖
    否認大部分犯行，然於歷經多年偵審程序後，終能坦承犯行
    ，誠心向甲○道歉，並徵得甲○的諒解，與甲○達成和解，
    賠償甲○所受之損害（有和解書1份附卷可稽）之犯後態度
    等一切情狀，量處如主文第2項所示之刑。又被告行為後有
    關刑法第74條緩刑之規定，已於95年7月1日修正施行，惟關
    於刑法第74條緩刑之規定，犯罪在新法施行前，而於新法施
    行後裁判，緩刑之宣告應適用新法第74條之規定（最高法院
    95年5 月23日第八次刑庭會議決議意見參照）。查被告未曾
    因故意犯罪而受有期徒刑以上刑之宣告，有本院被告前案紀
    錄表1份在卷可稽。然被告與甲○原係親密男女朋友，於甲
    ○要求分手後，因一時失慮而觸犯刑章，於歷經多年偵審程
    序後，終能坦然面對自己之過錯，經此科刑教訓，日後當知
    所警惕而無再犯之虞，且被告表示願賠償甲○新臺幣200萬
    元，因認被告所受上開刑之宣告，以暫不執行為適當，爰依
    刑法第74條第1項第1款規定，併諭知被告緩刑4年。又被告
    係犯刑法第224條之罪，依刑法第93條第1項第1款之規定，
    於緩刑期間付保護管束。扣案之水果刀1把及未扣案之鐵鎚1
    支，為被告所有，此業據被告供陳在卷，且為供被告犯妨害
    自由罪所用之物，鐵鎚一支雖未扣案，然不能證明已滅失，
    故未扣案之鐵鎚1支及扣案之水果刀1把，均爰依刑法第38條
    第1項第2款之規定宣告沒收。
六、又關於強制治療部分，既應適用舊刑法，經原審依修正前刑
    法第91條之1 之規定於裁判前送行政院衛生署桃園療養院鑑
    定被告因犯本件妨害性自主案件，有無施以治療之必要一節
    ，經鑑定結果認：若起訴書所言為真，則乙○（即被告）為
    權力控制型之強制猥褻性侵害加害人，目前沒有精神科診斷
    ，其犯案危險性中高度，再犯可能性中度，可治療性中度；
    故建議需接受強制治療，針對兩性平權觀念、挫折調適等治
    療目標，以避免乙○陷入再度犯案之循環，亦有行政院衛生
    署桃園療養院94年5月27日桃療醫字第0940002724號函附鑑
    定報告書在卷可憑。惟查，依據同一鑑定報告，被告之精神
    診斷，認「根據DSM-IV，乙○目前沒有精神分裂症、情感疾
    病等診斷；也沒有性相關之精神診斷；乙○從心理測驗及鑑
    定會談中，顯示有衝動控制及情緒適應問題，但未達精神科
    診斷程度」；性侵害迷失量表，亦認「乙○之得分落於正常
    範圍，其表現與一般人差不多，顯示乙○無明顯性態度之偏
    差」云云（見原審卷二第13頁、第15頁背面）。本院審酌被
    告與被害人原係親密男女朋友，於被害人要求分手後，因一
    時失慮而觸犯刑章，其犯罪並非因有精神上之疾病所引起，
    亦無明顯性態度之偏差，而被告自92年案發迄今已近7年，
    並無任何再犯情形，現已與被害人和解，並表示願自行至民
    間相關機構接受兩性平權教育及心理諮商之相關課程，故認
    無施予強制治療之必要，附此敘明。
據上論斷，應依刑事訴訟法第369條第1項前段、第364條、第299
條第1項前段，刑法第2條第1項前段、第224條、第277條第1項、
第302條第1項、第74條第1項第1款、第93條第1項第1款、第38條
第1項第2款，修正前刑法第55條，刑法施行法第1條之1，判決如
主文。
本案經檢察官黃騰耀到庭執行職務。
中    華    民    國    99    年    11    月    18    日
                  刑事第五庭  審判長 法  官  李英勇
                                     法  官  崔玲琦
                                     法  官  劉秉鑫
以上正本證明與原本無異。
如不服本判決，應於收受送達後10日內向本院提出上訴書狀，其
未敘述上訴之理由者並得於提起上訴後10日內向本院補提理由書
（均須按他造當事人之人數附繕本）「切勿逕送上級法院」。
                                     書記官  蔡宜蓁          
中    華    民    國    99    年    11    月    19    日
附錄：本案論罪科刑法條全文
中華民國刑法第224條
（強制猥褻罪）
對於男女以強暴、脅迫、恐嚇、催眠術或其他違反其意願之方法
，而為猥褻之行為者，處6月以上5年以下有期徒刑。

中華民國刑法第277條
（普通傷害罪）
傷害人之身體或健康者，處3年以下有期徒刑、拘役或1千元以下
罰金。
犯前項之罪因而致人於死者，處無期徒刑或7年以上有期徒刑；
致重傷者，處3年以上10年以下有期徒刑。

中華民國刑法第302條
（剝奪他人行動自由罪）
私行拘禁或以其他非法方法，剝奪人之行動自由者，處5年以下
有期徒刑、拘役或3百元以下罰金。
因而致人於死者，處無期徒刑或7年以上有期徒刑，致重傷者，
處3年以上10年以下有期徒刑。
第1項之未遂犯罰之。

司法院資訊處製作；財團法人民間司法改革基金會備份。
